ACORDAO-COMPLETO-2427322

ACÓRDÃO 9721/2020 ATA 32/2020 - SEGUNDA CÂMARA

VISTOS, relatados e discutidos estes autos em que se analisa ato de concessão de aposentadoria deferido pelo Centro Federal de Educação Tecnológica de Alagoas (atualmente, Instituto Federal de Educação, Ciência e Tecnologia de Alagoas - IFAL) em benefício da Sra. Francisca das Neves Santos Fernandes, que ocupou o cargo de Professora de 1º e 2º graus naquele instituto.
ACORDAM os Ministros do Tribunal de Contas da União, reunidos em Sessão da 2ª Câmara, ante as razões expostas pelo Relator, e com fulcro nos incisos III e IX do art. 71 da Constituição Federal e nos arts. 1º, inciso V, e 39, inciso II, da Lei 8.443/1992 c/c o art. 259, inciso II, do Regimento Interno/TCU, em:
9.1 considerar ilegal a concessão de aposentadoria em favor da Sra. Francisca das Neves Santos Fernandes, negando registro ao correspondente ato;
9.2 dispensar o ressarcimento das quantias indevidamente recebidas de boa-fé pela interessada, consoante o disposto no Enunciado 106 da Súmula da Jurisprudência do TCU;
9.3 determinar ao Instituto Federal de Educação, Ciência e Tecnologia de Alagoas - IFAL que:
9.3.1 no prazo de 15 (quinze) dias, a contar da ciência desta Deliberação, abstenha-se de realizar pagamentos referentes à parcela indevida da rubrica "DECISAO JUDICIAL TRANS JUG APO", sujeitando-se a autoridade administrativa omissa à responsabilidade solidária, nos termos do art. 262, caput, do Regimento Interno/TCU;
9.3.2 dê ciência, no prazo de 15 (quinze) dias, a contar do recebimento da notificação deste Acórdão, do inteiro teor desta Deliberação à Sra. Francisca das Neves Santos Fernandes, encaminhando a este Tribunal, no prazo de 30 (trinta) dias, comprovante da referida ciência;
9.3.3. alerte a interessada de que o efeito suspensivo proveniente da interposição de possíveis recursos perante o TCU não a exime da devolução dos valores percebidos indevidamente após a respectiva notificação, caso os recursos não sejam providos;
9.4. esclarecer ao órgão de origem que poderá emitir novo ato de concessão, livre da irregularidade indicada neste processo, submetendo-o a este Tribunal, nos termos da IN/TCU 78/2018.

Ato de concessão de aposentadoria.

Segunda Câmara

Instituto Federal de Educação, Ciência e Tecnologia de Alagoas - IFAL.

3. Interessada: Francisca das Neves Santos Fernandes (XXX.107.704-XX).

13.1. Ministros presentes: Ana Arraes (Presidente), Augusto Nardes, Aroldo Cedraz e Raimundo Carreiro.
13.2. Ministros-Substitutos presentes: Marcos Bemquerer Costa (Relator) e André Luís de Carvalho.

MARCOS BEMQUERER

Trata-se do ato de concessão de aposentadoria deferido pelo Centro Federal de Educação Tecnológica de Alagoas/MEC (atualmente, Instituto Federal de Educação, Ciência e Tecnologia de Alagoas - IFAL) em benefício da Sra. Francisca das Neves Santos Fernandes, que ocupou o cargo de professora de 1º e 2º graus naquela instituição.
2.	 A Secretaria de Fiscalização de Pessoal - Sefip analisou o processo, concluindo haver irregularidade na concessão objeto destes autos, nos termos da instrução inserta à peça 15, assim vazada: 
"EXAME TÉCNICO
Procedimentos preliminares aplicados
3.	Os procedimentos para exame, apreciação e registro de atos de pessoal encontram-se estabelecidos na Instrução Normativa TCU 78/2018 e na Resolução TCU 206/2007. Essas normas dispõem, respectivamente, em seus arts. 4º, § 2º, e 3º, § 3º, que os atos de pessoal disponibilizados por meio do Sistema de Apreciação e Registro de Atos de Admissão e Concessões devem ser submetidos a crítica preliminar automatizada do próprio sistema, com base em parâmetros predefinidos.
4.	Relativamente aos atos de concessão de aposentadoria, as rotinas de crítica das informações cadastradas no Sistema de Apreciação e Registro de Atos de Admissão e Concessões foram elaboradas e validadas levando-se em conta as peculiaridades desses atos. Os itens de verificação do sistema compreendem prazos e fundamentos legais, assim como eventuais ocorrências de acumulação. Trata-se de verificações mais abrangentes, minuciosas e precisas do que aquelas que podem ser realizadas por mãos humanas, proporcionando um nível de segurança ainda maior.
5.	Além da crítica automatizada, há verificação humana adicional no caso de haver alertas do sistema ou informações não formatadas, como esclarecimentos do gestor ou do controle interno.
6.	As críticas também consideram os registros do Sistema Integrado de Administração de Recursos Humanos (Siape) . O Siape disponibiliza informações atualizadas sobre as parcelas que integram os proventos, diferentemente, portanto, do Sistema de Apreciação e Registro de Atos de Admissão e Concessões, que informa as parcelas no momento do registro do ato.
7.	Essa confrontação com o Siape provê uma visão atual e verdadeira da situação, o que permite descaracterizar irregularidades e inconsistências que, embora constantes do Sistema de Apreciação e Registro de Atos de Admissão e Concessões, já foram corrigidas.
Exame das constatações
8.	Por intermédio das supracitadas análises realizadas por esta Unidade Técnica no ato de concessão de aposentadoria de Francisca das Neves Santos Fernandes, foi expedido, inicialmente, encaminhamento pela ilegalidade da presente aposentadoria pelo seguinte motivo, conforme peça 4:
' (...) verificou-se que foram computados indevidamente mais de 5 anos de tempo de serviço sem que tenha sido prestado na função de magistério, o que impossibilita a aposentadoria de forma especial na condição de professora; ademais, ainda há irregularidade referente ao pagamento de rubrica decorrente de decisão judicial no valor de R$ 1.281,34.'
9.	Entretanto, o I. Ministério Público de Contas dissentiu de tal entendimento e propôs realização de diligência para esclarecer o tempo de serviço computado em benefício da inativa e o objeto da rubrica judicial no valor de R$ 1.281,34, o que foi anuído pelo Ministro-Substituto-Relator (peças 6/7) .
10.	A Sefip conduziu a realização da diligência (peça 8) . 
11.	A resposta da unidade jurisdicionada foi acomodada nas peças 10/12, cujos esclarecimentos, em apertada síntese, demonstraram que os mais de 5 anos, inicialmente, impugnados por esta Sefip foram, de fato, prestados na condição de professora, o que permite concluir favoravelmente em benefício da interessada para que possa permanecer com a aposentadoria especial; já em relação à rubrica judicial no valor de R$ 1.281,34, foi esclarecido que ela diz respeito ao pagamento da URP de 49,13%, sendo este pagamento irregular vez que já deveria ter sido absorvido pelos sucessivos aumentos obtidos pela categoria, consoante mansa e pacífica jurisprudência deste Tribunal.
CONCLUSÃO
12.	Em razão do exposto e tendo em vista as análises realizadas no ato de concessão de aposentadoria de Francisca das Neves Santos Fernandes, esta Unidade Técnica considera que o ato em tela deve ser julgado ilegal e negado o seu respectivo registro por esta Corte de Contas (...) "  
3.	Em vista da análise empreendida, a unidade técnica propôs ao Tribunal considerar ilegal a concessão de aposentadoria e negar registro ao correspondente ato, com fundamento nos arts. 71, inciso III, da Constituição Federal, 1º, inciso V, e 39, incisos I e II, da Lei 8.443/1992 e 260, § 1o, do Regimento Interno/TCU, bem como determinar ao órgão de origem que: a) faça cessar, no prazo de quinze dias, os pagamentos decorrentes do ato impugnado, destacando que a irregularidade refere-se ao pagamento da rubrica "DECISAO JUDICIAL TRANS JUG APO", no valor de R$ 1.281,34; b) informe à interessada o acórdão que for proferido; e c) envie a este Tribunal documentos comprobatórios de que a interessada foi cientificada do julgamento desta Corte (peças 15 e 16) . 
4.	O Ministério Público de Contas, representado pela Procuradora-Geral Cristina Machado da Costa e Silva, alinhou-se ao exame e ao encaminhamento sugeridos pela unidade especializada (peça 17) .
	É o Relatório.

não há.

Procuradora-Geral Cristina Machado da Costa e Silva.

PESSOAL. APOSENTADORIA. PAGAMENTO CONTINUADO DE URP (49,13%), DECORRENTE DE SENTENÇA JUDICIAL. NÃO ABSORÇÃO DA RUBRICA POR REEESTRUTURAÇÕES SALARIAIS POSTERIORES. PRECEDENTES DESTA CORTE. ILEGALIDADE DA CONCESSÃO. NEGATIVA DE REGISTRO AO ATO. DETERMINAÇÕES.

APOSENTADORIA (APOS)

Secretaria de Fiscalização de Pessoal - Sefip.

Em apreciação ato de concessão de aposentadoria deferido pelo Centro Federal de Educação Tecnológica de Alagoas/MEC (atualmente, Instituto Federal de Educação, Ciência e Tecnologia de Alagoas - IFAL) em benefício da Sra. Francisca das Neves Santos Fernandes, que ocupou o cargo de Professora de 1º e 2º graus naquele instituto.
2.	Os pareceres exarados nos autos pela Secretaria de Fiscalização de Pessoal - Sefip (peças 15 e 16) e pelo Ministério Público junto ao TCU (peça 17) são convergentes ao pugnarem pela ilegalidade do ato e sua negativa de registro.
3.	A concessão em análise ocorreu na modalidade voluntária, com proventos integrais, após o efetivo exercício em funções de magistério, aos 25 anos, como professora.
4.	Em uma instrução preliminar, a Sefip havia apontado duas irregularidades (peça 4) : (i) o cômputo indevido de mais de 5 anos de tempo de serviço na função de magistério; e (ii) o pagamento de rubrica decorrente de decisão judicial no valor de R$ 1.281,34, que já deveria ter sido absorvida pelos sucessivos aumentos obtidos pela categoria.
5. 	Contudo, ante as razões expostas pelo Parquet especializado (peça 6) , determinei, preliminarmente, a restituição dos autos à Sefip, para promoção de diligência junto ao Instituto Federal de Educação, Ciência e Tecnologia de Alagoas - IFAL, com vistas a obter:
	a) o mapa de apuração de tempo de serviço da Sra. Francisca das Neves Santos Fernandes e as certidões relativas aos tempos averbados para a aposentadoria no cargo de professora de 1º e 2º graus; e 
	b) o esclarecimento sobre a natureza da parcela judicial de R$ 1.281,34, a forma de cálculo dessa rubrica e a partir de quando foi implantada nos proventos da inativa, assim como a cópia da decisão judicial que ampararia o pagamento em questão.
6.	As informações trazidas aos autos (peças 10 a 12) foram suficientes para demonstrar que a interessada atingiu os requisitos de tempo para a aposentadoria, visto que houve a comprovação de que os anos anteriormente impugnados foram exercidos por ela como professora. Contudo, verificou-se irregularidade na rubrica no valor de R$ 1.281,34, por ser referente à URP de 49,13%.
7.	Assiste razão à Unidade Técnica e ao Parquet especializado quanto à irregularidade na parcela de R$ 1.281,34, pois o pagamento dos percentuais relativos a planos econômicos não se incorpora às remunerações em caráter permanente, de modo que deveria ter sido absorvido em razão das melhorias posteriormente introduzidas na estrutura remuneratória.
8. 	Não é possível carrear para o novo plano de carreira a vantagem paga em decorrência de decisão judicial, pois, uma vez alterada a estrutura de pagamento, a razão de ser dessa parcela deixa de existir, não havendo mais falar em perda de remuneração resultante do não reajustamento do vencimento base.
9. 	No sentido da ilegalidade do pagamento de planos econômicos, menciono as seguintes deliberações: Acórdão 2161/2005-TCU-Plenário (rel. Min. Walton Alencar Rodrigues) ; 3.624/2013-Plenário (rel. Min. Benjamin Zymler) ; 3.814/2013-2ª Câmara (rel. Min. José Múcio Monteiro) ; 2.278/2014-2ª Câmara (minha relatoria) ; e 3.137/2013-1ª Câmara (rel. Min. Raimundo Carreiro) , entre outros.
10.	Esse raciocínio é explicitado no seguinte fragmento extraído do Voto condutor do Acórdão 6823/2010-TCU-Segunda Câmara, de lavra do Ministro Benjamin Zymler:
"De fato, verifico que o valor pago à servidora, conquanto tenha sido transformado em vantagem pessoal nominalmente identificada em julho de 2006, resultado do cumprimento (em parte) do Acórdão 2161/2005-TCU-Plenário, não foi e nem vem sendo absorvido pelos inúmeros aumentos concedidos ao magistério federal (ensino básico) .
Entre dezembro de 2000 e julho de 2006, momento no qual a vantagem decorrente da implantação da sentença trabalhista foi transformada em vantagem pessoal nominalmente identificada, houve aumento de cerca de 55% no vencimento básico da servidora e parcelas a ele vinculadas. Esse aumento, registre-se, deveu-se à reestruturação da carreira de magistério, haja vista que os reajustes gerais dos servidores públicos ficaram em torno de 5% no período. Nada obstante, nenhuma incorporação foi procedida. Pelo contrário, a vantagem foi reajustada em 41,4% (de R$ 438,25 para R$ 621,22) .
De julho de 2006 a outubro de 2010, os proventos da servidora, excluída a parcela relativa à decisão judicial, sofreram acréscimo de 40,8% e não houve nenhuma absorção da rubrica relativa ao Plano Bresser, nada obstante também não tenha sofrido nenhuma elevação.
O pagamento de remuneração, ou, no caso, de proventos de aposentadoria, constitui obrigação de trato sucessivo que se realiza com base na legislação que define a estrutura remuneratória das diversas categorias.
Assim sendo, alterações na estrutura remuneratória verificadas posteriormente às decisões judiciais possuem o condão sim de levar à supressão da parcela paga em decorrência de comando judicial. É que não há falar em direito adquirido à estrutura remuneratória. Tal entendimento é pacífico no Supremo Tribunal Federal (STF) . Nesse sentido:
'EMENTA: AGRAVO REGIMENTAL NO RECURSO EXTRAORDINÁRIO. CONSTITUCIONAL. ADMINISTRATIVO. GRATIFICAÇÃO DE FUNÇÃO INCORPORADA. LEIS COMPLEMENTARES 39/85 E 41/86 DO ESTADO DA PARAÍBA. IRREDUTIBILIDADE DA REMUNERAÇÃO. LEGISLAÇÃO LOCAL. FATOS E PROVAS. SÚMULAS 279 E 280 DO SUPREMO TRIBUNAL FEDERAL.
1. O Supremo Tribunal Federal fixou jurisprudência no sentido de que não há direito adquirido a regime jurídico-funcional pertinente à composição dos vencimentos ou à permanência do regime legal de reajuste de vantagem, desde que eventual modificação introduzida por ato legislativo superveniente preserve o montante global da remuneração, não acarretando decesso de caráter pecuniário. Precedentes.
2. Para dissentir-se do acórdão recorrido seria necessário o reexame de legislação local e de fatos e provas, circunstâncias que impedem a admissão do recurso extraordinário ante os óbices das Súmulas 279 e 280 do Supremo Tribunal Federal. Agravo regimental a que se nega provimento. (RE-AgR 295750/PB, Rel. Ministro Eros Grau, 2ª Turma, julgado em 17.6.2008) '
A carreira de magistério do ensino básico, técnico e tecnológico sofreu inúmeras reformulações ao longo dos últimos anos, como, por exemplo, por força das Leis ns. 11.344/2006, 11.357/2007 e 11.784/2008.
A não-absorção de parcelas relativas a planos econômicos afronta o princípio da reserva legal, ao assegurar ao servidor a percepção continuada de valor dissociado da legislação que rege a matéria. O que as decisões judiciais buscam, em sua essência, é evitar o decesso remuneratório. Ora, na medida em que a legislação superveniente concede aumentos a determinadas categorias, deve a Administração proceder à absorção das parcelas judicialmente concedidas, o que não ocorreu na situação da servidora."
11. 	Insta mencionar que tal posicionamento também está consolidado no âmbito do Poder Judiciário, havendo, inclusive, decisão da Corte Constitucional sobre o assunto, com repercussão geral reconhecida:
"EMENTA: CONSTITUCIONAL. PROCESSUAL CIVIL. SENTENÇA AFIRMANDO DIREITO À DIFERENÇA DE PERCENTUAL REMUNERATÓRIO, INCLUSIVE PARA O FUTURO. RELAÇÃO JURÍDICA DE TRATO CONTINUADO. EFICÁCIA TEMPORAL. CLÁUSULA REBUS SIC STANTIBUS. SUPERVENIENTE INCORPORAÇÃO DEFINITIVA NOS VENCIMENTOS POR FORÇA DE DISSÍDIO COLETIVO. EXAURIMENTO DA EFICÁCIA DA SENTENÇA.
1. A força vinculativa das sentenças sobre relações jurídicas de trato continuado atua rebus sic stantibus: sua eficácia permanece enquanto se mantiverem inalterados os pressupostos fáticos e jurídicos adotados para o juízo de certeza estabelecido pelo provimento sentencial. A superveniente alteração de qualquer desses pressupostos (a) determina a imediata cessação da eficácia executiva do julgado, independentemente de ação rescisória ou, salvo em estritas hipóteses previstas em lei, de ação revisional, razão pela qual (b) a matéria pode ser alegada como matéria de defesa em impugnação ou em embargos do executado.
2. Afirma-se, nessa linha de entendimento, que a sentença que reconhece ao trabalhador ou servidor o direito a determinado percentual de acréscimo remuneratório deixa de ter eficácia a partir da superveniente incorporação definitiva do referido percentual nos seus ganhos.
3. Recurso extraordinário improvido" (RE 596.663-RJ; DJE de 25/11/2014; ênfase acrescentada) .
12.	Nesse contexto, cabe considerar ilegal a concessão de aposentadoria em exame, com negativa de registro do correspondente ato, aplicando-se a orientação fixada no verbete da Súmula/TCU 106 às parcelas indevidamente recebidas pela interessada. 
13. 	Outrossim, de conformidade com o art. 262 do Regimento Interno/TCU, importa determinar ao Instituto Federal de Educação, Ciência e Tecnologia de Alagoas - IFAL que faça cessar os pagamentos decorrentes do ato impugnado, sob pena de responsabilidade solidária da autoridade administrativa omissa, podendo ser emitido novo ato após a correção da irregularidade acima descrita. 
14.	Deve-se igualmente determinar ao órgão de origem que comunique à beneficiária do ato sobre a deliberação deste Tribunal, alertando-a de que o efeito suspensivo proveniente da interposição de eventuais recursos não a exime da devolução dos valores percebidos indevidamente após a notificação, caso esses não sejam providos. Após, devem ser remetidos ao Tribunal documentos comprobatórios de que a inativa foi cientificada do julgamento desta Corte.
15.	Por fim, deve-se esclarecer ao órgão de origem que o novo ato de concessão a ser emitido deve estar livre da irregularidade concernente ao pagamento de rubrica decorrente de decisão judicial referente à URP, abordado alhures.
	Ante o exposto, manifesto-me por que seja adotada a deliberação que ora submeto a este Colegiado.
TCU, Sala das Sessões, em 15 de setembro de 2020.
MARCOS BEMQUERER COSTA
Relator